---
title: "Analyse en Composantes Principales (ACP)"
author: "Kokou AMOUSSOU"
date: "`r Sys.time()`"
format: html
editor: visual
output:
  html_document: 
    toc_depth: 4
    toc_float: yes
    code_folding: show
    theme: cerulean
    toc: yes
    number_sections: yes
    fig_width: 10
---

```{r setup, include=FALSE} 
knitr::opts_chunk$set(echo = TRUE)
library(reticulate)
# use_python("C:/chemin/vers/python.exe")
library(dplyr)
library(readxl)
```


```{r}
library(funModeling)
library(explore)
```

# Installation et Description
```{r}
library(readr)
xtrain <- read_csv("data/raw/cs-training.csv")
xtest <- read_csv("data/raw/cs-test.csv")
data_dict <- read_excel("data/raw/Data Dictionary.xls")
```

```{r}
xtrain = xtrain %>% select(-'...1')
xtest = xtest %>% select(-'...1')
xtrain; xtest
```

```{r}
View(xtrain)
```

```{r}
data_dict %>% View
```

```{r}
data_dict %>% select(Description) %>% pull()
```

```{r}
names(xtrain)
```

```{r}
decrire_df <- function(df) {
  # Nombre total d'observations
  total_obs <- nrow(df)
  
  # Fonction pour résumer chaque colonne
  resume_col <- function(col) {
    type_col <- class(col)
    nb_na <- sum(is.na(col))
    pct_na <- round((nb_na / total_obs) * 100, 2)
    
    if (is.numeric(col)) {
      stats <- c(
        min = min(col, na.rm = TRUE),
        q1 = quantile(col, 0.25, na.rm = TRUE),
        median = median(col, na.rm = TRUE),
        mean = mean(col, na.rm = TRUE),
        q3 = quantile(col, 0.75, na.rm = TRUE),
        max = max(col, na.rm = TRUE),
        sd = sd(col, na.rm = TRUE)
      )
    } else if (is.factor(col) || is.character(col)) {
      freqs <- table(col, useNA = "ifany")
      stats <- paste(names(freqs), freqs, sep = ":", collapse = " | ")
    } else {
      stats <- "Non applicable"
    }
    
    list(
      type = type_col,
      nb_na = nb_na,
      pct_na = pct_na,
      resume = stats
    )
  }
  
  # Appliquer la fonction à chaque colonne et organiser les résultats
  res <- lapply(df, resume_col)
  
  # Convertir la liste en data.frame lisible
  resume_df <- data.frame(
    Variable = names(res),
    Type = sapply(res, function(x) x$type),
    Valeurs_manquantes = sapply(res, function(x) x$nb_na),
    Pourcentage_manquantes = sapply(res, function(x) x$pct_na),
    Résumé = sapply(res, function(x) paste(x$resume, collapse = ", "))
  )
  
  return(resume_df)
}
```

```{r}
decrire_df(xtrain) %>% View
```
2 variables ont des valeurs manquantes

# Traitement variable

## SeriousDlqin2yrs

Personne ayant un retard de paiement de 90 jours ou plus

```{r}
library(questionr)
freq(xtrain$SeriousDlqin2yrs)
```

Déséquilibre à régler

## RevolvingUtilizationOfUnsecuredLines

Solde total des cartes de crédit et des lignes de crédit personnelles, 
à l'exception des biens immobiliers et des dettes à tempérament telles que les prêts automobiles, 
divisé par la somme des limites de crédit 

```{r}
x = xtrain$RevolvingUtilizationOfUnsecuredLines
# Résumé statistique de la variable quantitative
summary(x)
```

```{r}
library(ggplot2)

# Histogramme avec ggplot
ggplot(xtrain, aes(x = RevolvingUtilizationOfUnsecuredLines)) +
  geom_histogram(binwidth = 5, fill = "skyblue", color = "black", alpha = 0.7) +
  labs(title = "Distribution de la variable quantitative", x = "Quantitative Var", y = "Fréquence")

```

```{r}
# Boxplot
ggplot(xtrain, aes(x = "", y = RevolvingUtilizationOfUnsecuredLines)) +
  geom_boxplot(fill = "skyblue") +
  labs(title = "Boxplot de la variable quantitative", x = "", y = "Quantitative Var")

```

Des valeurs aberrantes ou extrêmes.

```{r}
xtrain %>% filter(RevolvingUtilizationOfUnsecuredLines >= 20000)
xtrain %>% filter(RevolvingUtilizationOfUnsecuredLines < 2) %>% 
  ggplot(aes(x = "", y = RevolvingUtilizationOfUnsecuredLines)) +
  geom_boxplot(fill = "skyblue") +
  labs(title = "Boxplot de la variable quantitative", x = "", y = "Quantitative Var")
```

```{r}
xtrain %>% filter(RevolvingUtilizationOfUnsecuredLines >= 1.5) %>% count() / nrow(xtrain)
```

```{r}
# Densité
ggplot(
  xtrain %>% filter(RevolvingUtilizationOfUnsecuredLines <= 1.5), 
  aes(x = RevolvingUtilizationOfUnsecuredLines)
) +
  geom_density(fill = "skyblue", alpha = 0.7) +
  labs(title = "Densité de la variable quantitative", x = "Quantitative Var", y = "Densité") +
  theme_light()
```


## age

```{r}
x = xtrain$age
# Résumé statistique de la variable quantitative
summary(x)
```

```{r}
library(ggplot2)

# Histogramme avec ggplot
ggplot(xtrain, aes(x = age)) +
  geom_histogram(binwidth = 5, fill = "skyblue", color = "black", alpha = 0.7) +
  labs(title = "Distribution de la variable quantitative", x = "Quantitative Var", y = "Fréquence")

```

```{r}
# Boxplot
ggplot(xtrain, aes(x = "", y = age)) +
  geom_boxplot(fill = "skyblue") +
  labs(title = "Boxplot de la variable quantitative", x = "", y = "Quantitative Var")

```


```{r}
xtrain_cor = xtrain
xtrain_cor[xtrain_cor$age==0, "age"] <- NA
```

```{r}
xtrain %>% filter(RevolvingUtilizationOfUnsecuredLines >= 2) %>% count() / nrow(xtrain)
```

```{r}
# Densité
ggplot(
  xtrain %>% filter(RevolvingUtilizationOfUnsecuredLines <= 2), 
  aes(x = RevolvingUtilizationOfUnsecuredLines)
) +
  geom_density(fill = "skyblue", alpha = 0.7) +
  labs(title = "Densité de la variable quantitative", x = "Quantitative Var", y = "Densité") +
  theme_light()
```





# Valeurs manquantes et traitement

```{r}
# Nombre de valeurs manquantes par colonne
colSums(is.na(xtrain))

# Proportion de valeurs manquantes par colonne
(sapply(xtrain, function(x) mean(is.na(x))) * 100) %>% View
```

```{R}
library(naniar)

# Visualiser les valeurs manquantes
gg_miss_var(xtrain)          # Nombre de valeurs manquantes par variable
```

```{R}
library(ggplot2)

xtrain %>%
  mutate(manquant_var1 = ifelse(is.na(MonthlyIncome), "Manquant", "Non manquant")) %>%
  ggplot(aes(x = manquant_var1, y = age)) +
  geom_boxplot() +
  labs(title = "Distribution de l'âge selon les valeurs manquantes de var1")

```

```{R}
library(gridExtra)

# Graphique 1 : Distribution de l'âge selon les valeurs manquantes de 'MonthlyIncome'
p1 <- xtrain %>%
  mutate(manquant_var1 = ifelse(is.na(MonthlyIncome), "Manquant", "Non manquant")) %>%
  ggplot(aes(x = manquant_var1, y = age)) +
  geom_boxplot() +
  labs(title = "Distribution de l'âge selon les valeurs manquantes de MonthlyIncome")

# Graphique 2 : Distribution de l'âge selon les valeurs manquantes de 'OtherVariable'
p2 <- xtrain %>%
  mutate(manquant_var2 = ifelse(is.na(NumberOfDependents), "Manquant", "Non manquant")) %>%
  ggplot(aes(x = manquant_var2, y = age)) +
  geom_boxplot() +
  labs(title = "Distribution de l'âge selon les valeurs manquantes de OtherVariable")

# Affichage côte à côte
grid.arrange(p1, p2, ncol = 2)

```

```{R}
# Graphique 1 : Distribution de l'âge selon les valeurs manquantes de 'MonthlyIncome'
p1 <- xtrain %>%
  mutate(manquant_var1 = ifelse(is.na(MonthlyIncome), "Manquant", "Non manquant")) %>%
  ggplot(aes(x = manquant_var1, y = RevolvingUtilizationOfUnsecuredLines)) +
  geom_boxplot() +
  labs(title = "Distribution de l'âge selon les valeurs manquantes de MonthlyIncome")

# Graphique 2 : Distribution de l'âge selon les valeurs manquantes de 'OtherVariable'
p2 <- xtrain %>%
  mutate(manquant_var2 = ifelse(is.na(NumberOfDependents), "Manquant", "Non manquant")) %>%
  ggplot(aes(x = manquant_var2, y = RevolvingUtilizationOfUnsecuredLines)) +
  geom_boxplot() +
  labs(title = "Distribution de l'âge selon les valeurs manquantes de OtherVariable")

# Affichage côte à côte
grid.arrange(p1, p2, ncol = 2)

```

```{R}
xtrain %>% filter(RevolvingUtilizationOfUnsecuredLines >= 2) %>% count(SeriousDlqin2yrs)
```

## Une ACP
```{r}
library(explor)
library(FactoMineR)
```

```{r}
num_ligne <- function(ind, donnees) match(ind, rownames(donnees), nomatch = 0)
num_col <- function(Var, donnees) match(Var, colnames(donnees), nomatch = 0)
```

```{r}
acp <- PCA(
  xtrain, scale.unit = T, ncp = Inf, 
  quanti.sup = NULL, quali.sup = num_col("SeriousDlqin2yrs", xtrain), graph = F
)
```

```{r}
explor(acp)
```

```{r}
res <- explor::prepare_results(acp)
explor::PCA_var_plot(res, xax = 1, yax = 2, var_sup = TRUE, var_sup_choice = "SeriousDlqin2yrs",
    var_lab_min_contrib = 0, col_var = "Type", labels_size = 10, scale_unit = TRUE,
    transitions = TRUE, labels_positions = NULL, xlim = c(-0.357, 1.22), ylim = c(-0.418,
        1.16))
```

```{r}
res <- explor::prepare_results(acp)
explor::PCA_var_plot(res, xax = 1, yax = 3, var_sup = TRUE, var_sup_choice = "SeriousDlqin2yrs",
    var_lab_min_contrib = 0, col_var = "Type", labels_size = 12, scale_unit = TRUE,
    transitions = TRUE, labels_positions = NULL, xlim = c(-0.634, 1.5), ylim = c(-1.07,
        1.06))
```

```{r}
res <- explor::prepare_results(acp)
explor::PCA_var_plot(res, xax = 1, yax = 4, var_sup = TRUE, var_sup_choice = "SeriousDlqin2yrs",
    var_lab_min_contrib = 0, col_var = "Type", labels_size = 12, scale_unit = TRUE,
    transitions = TRUE, labels_positions = NULL, xlim = c(-0.474, 1.34), ylim = c(-0.778,
        1.03))
```